【裁判字號】    98,交抗,1688
【裁判日期】    980710
【裁判案由】    違反道路交通管理處罰條例
【裁判全文】
臺灣高等法院交通事件裁定            98年度交抗字第1688號
抗告人即
原處分機關  交通部公路總局臺北區監理所蘆洲監理站
受處分人    甲○○
上列抗告人因受處分人違反道路交通管理處罰條例案件，不服臺
灣板橋地方法院98年度交聲字第1040號，中華民國98年 5月26日
裁定，提起抗告，本院裁定如下：
    主  文
抗告駁回。
    理  由
一、原裁定略以：受處分人即異議人甲○○於民國九十八年四月
    十一日凌晨一時十九分許，騎乘車號ＱＱＶ－九八一號輕型
    機車，行經臺北縣五鄉○○路與蓬萊路口時，為警攔停後，
    測得吐氣所含酒精濃度為每毫升○．八五毫克，已有「汽車
    駕駛人酒精濃度超過規定標準」之違規行為等事實，為受處
    分人所自承，並有酒精測定紀錄表、舉發通知單、裁決書在
    卷可按，是受處分人前開酒後違規騎乘機車之事實，洵堪認
    定。惟受處分人為前開違規行為時，並未領有輕型機車駕駛
    執照，而係領有職業小型車駕駛執照，且之前所請領之重型
    機車駕駛執照，業於九十五年十月二十一日起經易處吊銷一
    年在案，此有受處分人之機車駕照暨吊銷基本資料、汽車駕
    照基本資料附卷可憑，受處分人既領有職業小型車駕駛執照
    ，依規定自具有駕駛輕型機車之資格，並非無駕駛執照而駕
    駛輕型機車。又按道路交通管理處罰條例第六十八條業於九
    十四年十二月十四日修正公布，並自九十五年三月一日施行
    ，修正後之新法已將「吊扣」駕駛執照處分效力擴及吊扣所
    持有之各級車類駕駛執照之吊扣連坐處分規定刪除。故依修
    正後規定，受吊扣駕駛執照處分時，不再吊扣其持有各級車
    類之駕駛執照，僅於受吊銷駕駛執照處分時，始吊銷其持有
    各級車類之駕駛執照。而本件受處分人違規時係騎乘輕型機
    車而違規酒醉駕車，依法所受之處分應為「限制騎乘輕型機
    車之權利」，僅應吊扣其輕型機車駕駛執照，始符上開修正
    後條文規定之意旨。本件原處分機關因受處分人駕駛輕型機
    車酒駕違規，固處分吊扣受處分人駕駛執照十二個月，惟於
    裁決書處罰主文欄僅記載「吊扣駕駛執照十二個月」等字，
    並未敘明所吊扣駕駛執照之種類，已與規定不符。另原處分
    機關於本件移送書意見欄中記載「受處分人重型機車駕駛執
    照已於九十五年十月二十一日起易處吊銷一年在案，惟已考
    領有效之職業小型車駕駛執照，依交通部九十四年九月十五
    日交路字第○九四○○五一四三三號函釋意旨，當依道路交
    通管理處罰條例第三十五條規定，處分吊扣駕駛執照」等語
    ，顯與上開修正後之現行道路交通管理處罰條例第六十八條
    規定未合。綜上，原處分機關認受處分人上開違規行為明確
    ，處以罰鍰新台幣（下同）四萬五千元，並施以道安講習部
    分，固屬有據（此部分處分受處分人未聲明異議），惟就有
    關裁處吊扣駕駛執照十二個月部分，於法不合，爰予以撤銷
    等語。
二、經查：
  (一)按汽車駕駛人飲用酒類或其他類似物後，其吐氣所含酒精濃
    度超過每公升○．二五毫克，不得駕車；駕駛汽車經測試檢
    定酒精濃度超過標準，處汽車駕駛人罰鍰一萬五千元以上六
    萬元以下，並當場移置保管該汽車及吊扣駕駛執照一年，道
    路交通安全規則第一百十四條第二款、道路交通管理處罰條
    例第三十五條第一項第一款分別定有明文。又汽車駕駛人取
    得高一級車類之駕駛資格者，應換發駕駛執照，並准其駕駛
    較低級車類之車輛，其規定如下：(四)已領有小型車駕駛執照
    者，得駕駛輕型機器腳踏車，道路交通安全規則第六十一條
    第一項第四款亦定有明文。再道路交通管理處罰條例第六十
    八條業於九十四年十二月十四日修正，並自九十五年三月一
    日施行，修正前之道路交通管理處罰條例第六十八條規定：
    「汽車駕駛人，因違反本條例及道路交通安全規則之規定，
    受吊扣或吊銷駕駛執照處分時，吊扣或吊銷其持有各級車類
    之駕駛執照」；修正後之道路交通管理處罰條例第六十八條
    規定：「汽車駕駛人，因違反本條例及道路交通安全規則之
    規定，受吊銷駕駛執照處分時，吊銷其持有各級車類之駕駛
    執照」；其原提案修正條文為：「汽、機車駕駛人，因違反
    本條例及道路交通安全規則之規定，受吊扣或吊銷駕駛執照
    處分時，吊扣或吊銷其違法或違規當時所駕駛車輛之駕駛執
    照」；其立法理由略以：「原條文將違法或違規駕駛人所持
    有各級車類之駕駛執照一併吊扣或吊銷，失之過酷，影響人
    民工作及生活甚鉅，爰修正之」等語，其立法意旨在於違規
    行為對道路交通秩序之維持及道路交通安全已生較大之影響
    ，故規定吊扣或吊銷其持有各級車類之駕駛執照，以限制其
    繼續駕車行駛道路之權利，此屬駕駛行為之限制，並不因所
    持駕駛執照種類不同而有所差異。則參諸上開立法理由及立
    法經過，行為人有道路交通管理處罰條例第三十五條第一項
    第一款所規定之違規行為，須吊扣駕駛執照時，僅能吊扣行
    為人違法或違規當時駕駛車輛所憑之駕駛執照，不得再吊扣
    行為人所持有、與駕駛違規車輛無關之其他各級車類駕駛執
    照，故已領有輕型機車駕駛執照者，酒後違規駕駛輕型機車
    時，吊扣者係駕駛者之輕型機車駕駛執照，不得吊扣駕駛者
    領有之其他汽車或重型機車駕駛執照。換言之，依修正後之
    規定意旨，駕駛汽車違規，僅得吊扣汽車駕照，不得吊扣機
    車駕照，而駕駛機車違規，亦不得吊扣汽車駕照。查本件受
    處分人依監理站資料僅領有職業小型車駕駛執照，並未領有
    輕型機車駕駛執照（見原審卷第八、九頁），且係酒後騎乘
    輕型機車，酒測值達○．八五MG/L（見原審卷第七頁），已
    超過規定標準之情形下，違規事證固屬明確。惟修正後之道
    路交通管理處罰條例第六十八條規定既將「吊扣」等字刪除
    ，駕駛人受吊扣駕駛執照處分時，自不再吊扣其持有各級車
    類之駕駛執照，已如前述，則原處分機關於作成吊扣駕駛執
    照處分時，應就行為人所應吊扣之駕駛執照種類予以限定，
    始符合依法行政原則。受處分人依法所受之處分應為限制其
    駕駛輕型機車之權利，而受處分人持有之駕駛執照為職業小
    型車駕駛執照，並未領有輕型機車駕駛執照，此為兩造所不
    爭執，是受處分人自無輕型機車駕駛執照可供吊扣，若原處
    分機關因受處分人無輕型機車駕駛執照可供吊扣，即逕行吊
    扣受處分人違規車輛以外之職業小型車駕駛執照，顯已逾越
    修正後道路交通管理處罰條例第六十八條之規範意涵及範圍
    。
  (二)次按違反行政法上義務之處罰，以行為時之法律或自治條例
    有明文規定者為限，行政罰法第四條定有明文。行政機關應
    依法律而為行政行為，就對人民自由權利所為之限制須有法
    律或經法律授權行政機關訂定之法規命令明文規定始得為之
    ，為民主法治國家基本原則之一，故對於違反社會性程度輕
    微之行為，處以罰鍰、沒入或其他種類行政罰，雖較諸對侵
    害國家、社會、個人法益等科以刑罰之行為情節輕微，惟本
    質上仍屬對於人民自由或權利之不利處分，其應適用處罰法
    定主義，仍無不同。為使行為人對其行為有所認識，進而擔
    負其在法律上應有之責任，自應以其違反行政法上義務行為
    時之法律或經法律授權行政機關訂定之法規命令有明文規定
    者為限。本件受處分人持職業小型車駕駛執照，依法原僅能
    駕駛輕型機車，若仍得以職業小型車駕駛執照駕駛小型車，
    或有提高他用路人之風險；或無助於預防將來再犯之虞，惟
    如前所述，修正後之道路交通管理處罰條例第六十八條，有
    關駕駛人受吊扣駕駛執照處分之規定，既不再吊扣其持有各
    級車類之駕駛執照，則原處分機關，即不得再憑以吊扣其違
    規車輛以外之駕駛執照，苟因「無照（輕型機車）駕駛」，
    致有漏洞，亦屬執行或立法政策之問題，尚不得為達行政目
    的，而恣意為法律所未明文規定或授權之處分。
  (三)綜上所述，原審認原處分機關對受處分人所為吊扣職業小型
    車駕駛執照之處分有所違誤，而撤銷受處分人關於吊扣職業
    小型車駕駛執照之部分，其認事用法，經核均無不合。抗告
    人之抗告為無理由，應予駁回。
據上論斷，應依道路交通案件處理辦法第二十六條，刑事訴訟法
第四百十二條，裁定如主文。
中    華    民    國    98    年    7     月    10    日
                  刑事第十八庭審判長法  官  吳鴻章
                                    法  官  周政達
                                    法  官  徐昌錦
以上正本證明與原本無異。
不得再抗告。
                                    書記官  王韻雅
中    華    民    國    98    年    7     月    10    日


司法院資訊處製作；財團法人民間司法改革基金會備份。
